【裁判字號】    90,台上,5225
【裁判日期】    900823
【裁判案由】    殺人
【裁判全文】
最高法院刑事判決                                九十年度台上字第五二二五號
    上  訴  人  台灣高等法院檢察署檢察官
    被      告  甲○○
右上訴人因被告殺人案件，不服台灣高等法院中華民國八十八年五月二十日第二審判
決（八十七年度上訴字第四二九三號，起訴案號：台灣台北地方法院檢察署八十六年
度偵字第二一四四六號），提起上訴，本院判決如左：
    主  文
原判決撤銷，發回台灣高等法院。
    理  由
本件原判決以公訴意旨如原判決後附起訴書所載，經審理結果，不能證明被告甲○○
犯罪，因而撤銷第一審科刑判決，改判諭知被告甲○○無罪，固非無見。
惟查：(一)、被告之自白固不得作為認定犯罪之唯一證據，而須以補強證據證明其確與
事實相符。然茲所謂之補強證據，並非以證明犯罪構成要件之全部事實為必要，倘其
得以佐證自白之犯罪非屬虛構，能予保障所自白事實之真實性，即已充分。又得據以
佐證者，雖非直接可以推斷該被告之實施犯罪，但以此項證據與被告之自白為綜合判
斷，若足以認定犯罪事實者，仍不得謂其非屬補強證據。本件被告於民國八十六年九
月十八日十六時十五分第二次警訊時自白「被害人林新田是我殺死，並非我所捏造之
一男一女殺死（同日七時第一次警訊時之供述）。」「因為當時林新田要向我借錢，
我不借給他，他很生氣就口出髒話罵我『幹你娘，有錢不借我。』連續罵我兩次，因
當時我有喝一瓶維士比，略有酒意，我聽了就非常氣憤，就拿起地上花盆打在林新田
左臉及頭部三、四下，之後花盆破裂，才拾起碎片猛刺林某臉部三、四下左右，直到
他倒地，我才驚怕跑到劉王金雀賣檳榔處，請她代打一一九電話救他，……。」「我
殺死林新田時，沒有共犯，也沒持其他兇器，祇就地取材拿起盆栽敲擊林新田，再持
碎片刺他到倒地為止。」「我是於9.18.日凌晨二時四十五分許，在萬大路一八七巷
三弄三十五－三十七號間的一樓樓梯間殺死林新田的。」同日二十一時十七分檢察官
偵訊時亦自白「認識林新田。」「他要向我借錢，我用拳頭打他，並用花盆打他頭部
。」（見偵查卷第五、六、十七頁）一審調查中訊以案發後有無至林耀清家拿一百元
給他買冥紙﹖答：有（點頭）（見一審卷第六九頁背面）。原審審理時訊以八十五年
九月十八日凌晨二時四十五分於台北市○○路一八七巷三弄三十五到三十七號樓梯間
與林新田作何事﹖答：「喝酒。」（見原審卷第一七一頁背面）而證人劉王金雀於警
訊時、偵查中、一、二審調查中均證述被告於案發當日凌晨大約三時左右至其檳榔攤
稱台北市○○路一八七巷三弄三十九號前有人受傷，由其打一一九電話報案（叫救護
車），被告並偕同其到案發現場是實，有各訊問筆錄在卷足按（見偵查卷第十一、三
六、三七頁，一審卷第一五○頁，二審卷第八十七頁）。又被告於案發後在台北市政
府警察局萬華分局刑事組見被害人之子林耀清時，當面承認殺死被害人，還說「對不
起」並且拿錢給林耀清買冥紙祭被害人等情，亦據證人林耀清於一審調查中指證明確
。證人即偵查員李榮杉於一審調查中亦結證被告在刑事組有向林耀清承認殺林新田，
並表達悔意屬實（見一審卷第三十五頁背面及第五十二頁）。再被害人之血液與現場
花盆瓦片之血跡，經鑑驗結果，其ＤＮＡ之ＨＬＡ－ＤＱα、ＰＭ型相符，而其屍體
經相驗後解剖結果，其體內血液、尿液含有酒精量分別為○‧一三六％（Ｗ＼Ｖ）及
○‧二○七％（Ｗ＼Ｖ），身體左頰有斜向銳器傷長六公分，深三公分，裂開四公分
；右上唇、左上唇在嘴緣上方二公分處有銳器傷四公分，深一公分，以上均為橫向。
右下唇離下唇嘴緣一公分，有Ｕ字型由下向上鈍裂傷，寬一‧五公分，上下為一公分
，深○‧五公分。頭枕部皮下有鈍傷四×三公分。前額及枕部各有八×三及四×三公
分皮下出血。致命傷為右上腹部因重大撞擊致肝臟破裂，出血性休克死亡，復有勘驗
筆錄、驗斷書、相驗屍體證明書、台灣高等法院檢察署法醫中心高檢醫鑑字第○七
四九號鑑定書及內政部警政署刑事警察局八十六年十一月七日刑醫字第七五四三九號
鑑驗書各一份在卷暨花盆碎片扣案可憑（見偵查卷第八八－九五頁）。綜上被告之自
白與證人劉王金雀、林耀清、李榮杉等上述所證及被害人之屍體相驗後解剖鑑定結果
，並無不相符合之處，自足證明被告確有公訴意旨所指之犯行。被告於八十六年九月
十八日七時，在警局調查之第一次偵訊筆錄及同年九月二十四日檢察官之第二次訊問
筆錄與其後歷次偵審時所為翻異之詞，顯係意在卸責，原判決未察，徒以被告缺乏「
就事件連續始末為陳述」之能力，無從證明被告自白之真實性，遽為有利被告之判斷
，自與證據法則有違。(二)、按精神耗弱人之行為，依刑法第十九條第二項之規定，僅
係得減輕其刑。被告先後經一、二審法院送請三軍總醫院鑑定其精神狀態，固均認其
已達「精神耗弱」之程度，有該醫院八十七年六月三十日善利字第○七一九一號函
及八十八年四月七日善利字第○三七四七號函各檢送甲○○精神鑑定報告書一份在
卷足稽（見一審卷第九八－一○二頁及原審卷第一五六－一六一頁）。但第一次之鑑
定報告書內就被告之智力記載「臨床評估個案之智力功能則屬於可訓練之範圍，其智
力約在輕度至中度智能不足之間。」第二次鑑定報告書亦認定被告之智力處於輕度至
中度智能不足。並參以證人謝耀坤、蔡堆於原審調查中均證述被告平日從事撿拾破爛
換錢（拾荒）等情（見原審卷第三十八、六十六頁）以觀，足以證明被告並非重度智
障之人，則上述之三軍總醫院鑑定報告書僅足據為得否減輕其刑之證據資料，尚不足
據以認定被告因智力在輕度與中度智能不足之間，患有疑似慢性精神疾病合併功能障
礙，其自白內容與真實情況有所出入，而不可採取；原判決未就上述證人劉王金雀、
林耀清、李榮杉等之所證及除三軍總醫院之鑑定報告書外之卷附上述鑑驗書等足為補
強證據，何以均不足採之理由有所說明，顯有不載理由及所載理由矛盾之違法。檢察
官上訴意旨執以指摘原判決違法，非無理由，應認原判決有撤銷發回更審之原因。
據上論結，應依刑事訴訟法第三百九十七條、第四百零一條，判決如主文。
中      華      民      國     九十     年      八      月    二十三    日
                              最高法院刑事第三庭
                                  審判長法官  陳  錫  奎
                                        法官  洪  清  江
                                        法官  李  伯  道
                                        法官  呂  丹  玉
                                        法官  花  滿  堂
      右正本證明與原本無異
                                              書  記  官
中      華      民      國     九十     年      八      月    二十九    日


司法院資訊處製作；財團法人民間司法改革基金會備份。
